【裁判字號】    95,保險上,8
【裁判日期】    950808
【裁判案由】    損害賠償
【裁判全文】
臺灣高等法院臺中分院民事判決              95年度保險上字第8號
上  訴  人  明台產物保險股份有限公司
法定代理人  丙○○
訴訟代理人  己○○
被上訴人    丁○○
訴訟代理人  陳沆河律師
上列當事人間請求損害賠償事件，上訴人對於中華民國95年2月
27日臺灣臺中地方法院第一審判決（94年度訴字第1787號），提
起上訴，本院於95年7月25日言詞辯論終結，判決如下：
    主  文
原判決關於駁回上訴人後開第二項之訴及該部分假執行之聲請，
暨訴訟費用之裁判均廢棄。
被上訴人應給付上訴人新台幣貳佰貳拾參萬陸仟柒佰壹拾伍元，
及自民國94年8月12日起至清償日止按年利率百分之五計算之利
息。
其餘上訴駁回。
第一、二審訴訟費用由上訴人負擔百分之二十七，餘由被上訴人
負擔。
本判決第二項於上訴人以新台幣柒拾肆萬伍仟元為被上訴人供擔
保後，得假執行；但被上訴人如於假執行程序實施前，以新台幣
貳佰貳拾參萬陸仟柒佰壹拾伍元為上訴人預供擔保，得免為假執
行。
    事  實
一、上訴人起訴主張：上訴人所承保之被保險人全台通小客車租
    賃股份有限公司（下稱全台通公司）所有之牌照號碼EE─
    0316自小客車（下稱系爭小客車），由訴外人甲○○於民國
    九十四年三月十日下午四時許，委託被上訴人經營之洗車場
    清洗，並將鑰匙交付被上訴人占有。被上訴人對於系爭小客
    車應負保管之責，竟疏於注意，致系爭小客車於委託清洗期
    間遭竊。被上訴人雖未另外收取停車費，惟對於消費客人之
    服務，其服務費用係隱藏於洗車價格中，而甲○○與被上訴
    人所經營之洗車場既有消費關係存在，依消費者保護法第七
    條第一項規定，被上訴人因服務行為致第三人受損害，第三
    人得依本法請求賠償。上訴人關於車輛遭竊損失部分，已依
    保險契約賠付全台通公司新台幣（下同）3,072,000元，此
    項損害肇因於被上訴人可歸責事由所致，被上訴人自應負賠
    償之責。為此，依保險法第五十三條、民法第四百九十五條
    、第五百零八條、第二百二十六條及消費者保護法第七條之
    規定，代位全台通公司請求被上訴人賠償損害。爰求為命被
    上訴人給付3,072,000元，及自起訴狀繕本送達翌日（即94
    年8 月12日）起算法定遲延利息之判決。
二、被上訴人則以：依財政部核准之自用汽車保險單條款－汽車
    竊盜損失保險條款第二條「不保事項」後段規定被保險汽車
    在租賃存續期間所發生之毀損滅失，非經書面同意加保者外
    ，不負賠償之責，上訴人所提出汽車保險單竊盜損失險之承
    保範圍明確記載「依本險條款第一條」，並未載明依第二條
    不保事項後段之規定同意加保，則上訴人所承保之客車係由
    全台通公司出租給豐饌有限公司（下稱豐饌公司）使用，係
    在租賃存續期間發生毀損減失，自屬不保事項，上訴人並無
    給付保險金之義務，自不得向被上訴人求償。再依全台通公
    司與豐饌公司所簽訂之「車輛租賃契約書」第三條第五項約
    定「承租人在租賃期間內，不得允許第三人佔有使用」。豐
    饌公司將承租之系爭小客車交付第三人甲○○使用，被保險
    人違約在先，保險人無賠償之義務。上訴人依保險法第五十
    三條規定代位求償之對象應為甲○○，而非被上訴人，上訴
    人向被上訴人求償，於法不合。又被上訴人經營洗車場，只
    負責洗車，車主並未將車子交付被上訴人保管。依洗車場之
    民間「習慣」，車主前來洗車，須在場監督看管，車主若自
    行離開洗車場，亦應於洗車服務之相當時間內返回洗車場將
    車子開走，否則，車主應自負毀損滅失之責。被上訴人洗車
    場之營業時間為上午八時至下午五時三十分，現場有張貼告
    示營業時間及洗車價格表，並張貼「本場僅服務洗車美容，
    車輛請車主自行保管」。甲○○係於九十四年三月十日十六
    時前來洗車，而於翌日十五時十分始前來洗車場開車，期間
    將近二十四小時，被上訴人之洗車場並無停車場之管理設備
    ，下班後空曠無人管理，並無門禁管制設備，設若甲○○之
    車子未失竊，營業時間過後，被上訴人無力保管該車，勢必
    將該車開往有門禁管制設備之停車場停放，由被上訴人自負
    停車之費用數百元，而被上訴人洗車費用僅三百元，足認洗
    車場之民間習慣並無保管之義務等語，資為抗辯。
三、以下之事實為兩所不爭執：
  (一)系爭小客車由甲○○於94年3月10日下午4時許開至台中市○
    ○○路373號被上訴人所經營之美耐洗車店洗車。
  (二)系爭小客車係全台通公司所有，出租與豐饌公司，由甲○○
    使用。
  (三)系爭小客車於94年3月10日下午5時許洗完車，停放在美耐洗
    車店店前之行人道上，於當天下午5時30分至6時間失竊。
  (四)甲○○於洗車當天並未留下聯絡資料，至翌日下午3時許前
    往美耐洗車店取車，始知系爭小客車失竊。
  (五)上訴人公司於系爭小客車失竊後，已賠償全台通公司3,072
    ,000 元，3,072,000元包括車輛失竊損失2,342,340元，代
    車費用30,000元，折舊費用699,600元。
四、本件兩造爭執之重點：
  (一)上訴人公司與全台通公司有無保險契約存在？
  (二)上訴人公司有無以書面同意加保系爭小客車在租賃存續期間
    所發生之毀損滅失？
  (三)甲○○委託被上訴人清洗系爭小客車，雙方所成立之法律關
    係為何？
  (四)被上訴人於洗完車，有無義務保管系爭小客車至下午6時？
  (五)被上訴人就系爭小客車之失竊，是否應負民法第495條第1項
    ，第508條第1項定作人責任，及第607條場所主人之責任？
  (六)被上訴人就系爭小客車之失竊，是否應對全台通公司負消費
    者保護法第7條之賠償責任？
  (七)上訴人可否因豐饌公司違反與全台通公司所訂之租賃契約，
    將系爭小客車交由甲○○使用，而不負保險人之賠償責任
    ？
  (八)上訴人可否依保險法第53條之規定向被上訴人代位求償？
五、本院得心證之理由：
  (一)上訴人公司與全台通公司有無保險契約存在？
    1.按保險契約由保險人於同意要保人聲請後簽訂，保險契約
      應以保險單或暫保單為之，保險法第44條第1項、第43條
      分別定有明文。本件上訴人主張其就系爭小客車與全台通
      公司訂有保險契約，由上訴人承保系爭小客車失竊全台通
      公司所受之損害，業據提出汽車保險要保書、汽車保險單
      為證（附原審卷第161頁、本院卷第56頁），觀該汽車保
      險要保書、汽車保險單之內容，除受益人之記載方式兩者
      略有不同外，其餘被保險人、使用人、保險車輛、保險期
      間、保險種類、保險金額、保險費之記載均相符，自可認
      上訴人確有與全台通公司訂有保險契約，由上訴人承保系
      爭小客車之竊盜損失險，保險金額為3,380,000元，保險
      費為35,819元。而該汽車保險要保書、汽車保險單係真正
      ，復經全台通公司承辦人員戊○○證述屬實（見本院卷第
      45頁背面、第46頁背面），足見上訴人就系爭小客車之失
      竊確有與全台通公司訂有保險契約。且上訴人就系爭小客
      車之失竊，亦已依保險契約賠償全台通公司之損害，苟雙
      方未成立保險契約，上訴人豈有賠償全台通公司系爭小客
      車失竊所受損害之可能？
    2.汽車保險要保書記載被保險人為全台通公司，使用人為豐
      饌公司，受益人則未記載（見原審卷第161頁）；汽車險
      賠款收據暨同意書載明被保險人及領款人及領款人均係全
      台通公司（見原審卷第11頁）；另汽車保險單及汽車險理
      賠計算書則係載被保險人為全台通公司，受益人：使用人
      豐饌公司（見本院卷第56頁、原審卷第75頁），上開四文
      件就被保險人之記載固屬一致，而就受益人之記載則略有
      不符。查汽車保險要保書並未載有受益人，依汽車險賠款
      收據暨同意書所示，上訴人就系爭小客車失竊所理賠之對
      象亦係全台通公司，苟系爭保險契約定有受益人，上訴人
      所應理賠之對象即為受益人而非被保險人全台通公司，由
      上訴人就保險事故之發生係賠償全台通公司之損害，足見
      系爭保險契約並未約定有受益人。且保險契約由保險人於
      同意要保人聲請後簽訂，保險人如同意要保人所為要保之
      聲請，自可簽訂保險契約，如不同意即不應簽訂保險契約
      ，並無將要保書內容逕為刪改而予同意之權利（參照最高
      法院85年度台上字第1287號判決）。全台通公司之要保書
      既未載有受益人，上訴人同意全台通公司要保之聲請所簽
      訂之保險契約，自無受益人之約定。至汽車保險單及汽車
      險理賠計算書所載受益人：使用人豐饌公司，係因汽車保
      險單及汽車險理賠計算書均僅有受益人欄，並未如同汽車
      保險要保書有使用人欄及受益人欄可供分別填寫，且被保
      險人欄於記載全台通公司後已無空間可就使用人豐饌公司
      併為記載，上訴人乃將使用人豐饌公司載入受益人欄，故
      汽車保險單及汽車險理賠計算書所載受益人：使用人豐饌
      公司，純係因使用人豐饌公司無處可記載，乃填入空欄之
      受益人欄，並非系爭保險契約已約定受益人為豐饌公司，
      其意應係指系爭小客車之使用人為豐饌公司，若上訴人與
      全台通公司有約定系爭保險契約之受益人為豐饌公司，上
      訴人亦不致在豐饌公司之前再加上使用人，豐饌公司係系
      爭小客車之使用人而非系爭保險契約之受益人，至為明顯
      。再按依保險法第43條規定製作之保險單或暫保單並非證
      券文書，是保險契約之內容自非專以保險單或暫保單之記
      載為據，倘當事人對於其記載之真意有所爭執，應憑過去
      事實及其他一切證據資料以為判斷，不得拘泥於保險契約
      之文字（參照最高法院87年度台上字第2031號判決）。由
      上述汽車險賠款收據暨同意書所載上訴人係賠償全台通公
      司而非豐饌公司有關系爭小客車失竊之損害，益證汽車保
      險單所載受益人：使用人豐饌公司，並非指受益人係豐饌
      公司。系爭保險契約並未約定有受益人，不能認汽車保險
      要保書及汽車保險單就受益人之記載係有前後不同之約定
      。
    3.上訴人於原審審理時係提出94年12月19日補作之汽車保險
      單，至本院準備程序時始提出93年5月28日所定之原始汽
      車保險單。上訴人何以至本院準備程序時始提出原定之汽
      車保險單，據上訴人所述，係因誤以為汽車保險單在豐饌
      公司或全台通公司，該兩公司未能提供，並告知在發生保
      險事故後已經退保，之後始在其板橋分公司找到（見本院
      卷第44頁背面），此與證人戊○○所證大致相符（見本院
      卷第46頁），而該93年5月28日所定之汽車保險單亦蓋有
      退保章，足見上訴人就系爭保險契約之訂定確有於93年5
      月28日核發汽車保險單予全台通公司，而上訴人於93年5
      月28日核發汽車保險單，亦與汽車保險要保書所蓋上訴人
      於93年5月27日核保之章相符，上訴人即非至發生保險事
      故後始補發汽車保險單予全台通公司。另兩份汽車保險單
      就上訴人公司之總經理及部份保險種類之保險費金額之記
      載有不符，此係因上訴人公司之總經理於93年5月28日之
      後有變動，及上訴人係將部分保險種類之原有保險費金額
      以發生保險事故距保險期間起算之日有十個月多，依汽車
      保險費率規章第17條之規定乘以95%所致。又上訴人94年
      12月19日補作之汽車保險單並非發予全台通公司，該份汽
      車保險單係提出於法院以證明上訴人與全台通公司就系爭
      小客車訂有保險契約，是上訴人與全台通公司就系爭小客
      車保險所發生之權利義務，自應以93年5月28日訂立之汽
      車保險單為準，上訴人既已提出原始之汽車保險單，自足
      以證明其與全台通公司就系爭小客車有保險契約存在。
    4.上訴人於原審95年2月14日審理時已提出汽車保險要保書
      之原本，被上訴人以該份汽車保險要保書其中保險卡號碼
      第519117號及發照日期93年5月6日為手寫，其餘文字部分
      及阿拉伯數字部分則為影印，背面有「保單別逾期保費催
      繳通知單清單，印表日期92/07/09」等文字，否認該要保
      書為原本。但該份汽車保險要保書係全台通公司要保聲請
      之要保書，業經證人戊○○證述屬實，該份汽車保險要保
      書何以會有影印之文字與阿拉伯數字及手寫之文字，暨背
      面何以會有「保單別逾期保費催繳通知單清單，印表日期
      92/07/09」等文字，證人戊○○證稱：「使用人豐饌公司
      及車籍資料是我們填的，被保險人也是我們填的，其他不
      是我們填的」、「（要保書所記載有更改過？）要保書我
      們先填寫被保險人、使用人、車籍資料等，傳真過去後，
      他們算出保險金額、保險費，再回傳給我們，我們會和其
      他保險公司比價後，再決定要否投保。」、「（保險費部
      分為何會有改過？）最後兩項我們有加保免折舊及代車費
      用，其他部分是我們向別家保險公司比價後，告訴保險公
      司，保險公司改的。」「（背面為何會有92年7月9日的列
      印表？）這是保險公司用回收紙接收我們的傳真，背面資
      料是保險公司的資料，與我們無關。」等語（見本院卷第
      45 頁背面、46頁正面），上訴人則稱：「要保書是全台
      通公司傳真到保險公司，我們再填寫保險卡號碼，發照日
      我們不知道」、「保費是我們公司計算的，全台通公司寫
      的是車籍資料」、「（要保書背面資料，是你們公司或是
      全台通公司的？）這些資料是我們公司的」、「（要保書
      背面為何有你們公司的資料？）我們收到全台通的傳真，
      以回收紙影印後，在影印的紙上計算保費」、「我們有把
      所計算的保費通知全台通，再由全台通與其他保險公司比
      價，最後才同意由我們公司承保」、「全台通公司於要保
      書上填寫被保險人、使用人、車籍資料等，傳真至上訴人
      板橋分公司，而由承辦人員顏錦蓮翻抄後交予核保人員童
      廣華計算保費後，再交回顏錦蓮回傳至全台通公司」等語
      （見本院卷第44頁背面、第115頁背面、第121頁），故要
      保書之所以買有部分手寫及部分影印，暨背面會有92年7
      月9日列印之上訴人公司資料，係因上訴人與全台通公司
      以傳真方式洽商保險費之金額，上訴人並以背面印有92年
      7月9日上訴人公司資料之回收紙影印全台通公司傳真之要
      保書所致，並無從以此否定上訴人所提出汽車保險要保書
      之真正，上訴人與全台通公司就系爭小客車有保險契約存
      在，並不受汽車保險要保書一部分為手寫一部分為影印及
      背面印有其它文字之影響。
    (二)上訴人公司有無以書面同意加保系爭小客車在租賃存續期
      間所發生之毀損滅失？
    1.系爭小客車係全台通公司出租予豐饌金司，屬營業用汽車
      ，依營業用汽車保險單條款捌、汽車竊盜損失保險條款第
      1 條承保範圍「被保險汽車因遭受偷竊、搶奪、強盜所致
      之毀損減失，本公司對被保險人負賠償之責。」及第2條
      第2項第2款不保事項「被保險汽車在租賃存續期間所發生
      之毀損滅失，非經本公司書面同意加保者外，本公司不負
      賠償之責。」之約定，上訴人必須以書面同意加保系爭小
      客車在租賃存續期間所發生之毀損滅失，始對系爭小客車
      之失竊對全台通公司負賠償之責任。上訴人主張全台通公
      司於要約時，已明白告知上訴人系爭小客車為出租車，出
      租予豐饌公司使用，要求依保險條款之特別約定事項加保
      ，經上訴人核保無誤同意加保，並於保險單書面加註使用
      人豐饌公司，出具保險單予全台通公司，足徵上訴人已書
      面同意加保等語，被上訴人則辯稱：所謂「書面同意加保
      」，必須以文字在書面上表明同意加保事項，以明契約責
      任，上訴人所提出之汽車保險單既已載明竊盜損失險之承
      保範圍「依本險條款第1條」，並未同意加保依本險條款
      第2條第2項之不保事項，顯然不符書面同意加保之要件，
      該且汽車保險單係屬自用汽車保險單，投保車輛種類亦載
      明「自用小客車」，上訴人並未以營業用汽車承保，本件
      出租汽車竊盜保險並未依規定書面同意加保云云。
    2.按保險契約之解釋，應探求契約當事人之真意，不得拘泥
      於所用之文字；如有疑義時，以作有利於被保險人之解釋
      為原則，保險法第54條第2項定有明文。又依保險法第43
      條規定製作之保險單或暫保單並非證券文書，是保險契約
      之內容自非專以保險單或暫保單之記載為據，倘當事人對
      於其記載之真意有所爭執，應憑過去事實及其他一切證據
      資料以為判斷，不得拘泥於保險契約之文字。上訴人所核
      發予全台通公司之汽車保險單係屬書面，故祇要依該汽車
      保險單所載，判斷上訴人有承保系爭小客車在租賃存續間
      所發生之毀損滅失，即應認上訴人有書面同意加保系爭小
      客車在租賃存續期間所發生之毀損滅失，並不以汽車保險
      單明確載明上訴人就系爭小客車在租賃存續期間所發生之
      毀損滅失應負賠償之責為必要。台灣高等法院85年度保險
      上字第49號、最高法院88年度台上字第1362號判決，就保
      險公司應以書面同意加保之附條件買賣存續期間所發生之
      毀損滅失，亦認為「保險業承保附條件買賣汽車之竊盜損
      失險，有以『受益人之指定』代替書面同意之傾向，依保
      險法第54條第2項規定之立法意旨，被上訴人主張於附條
      件買賣存續期間，縱保險公司未另外出具書面同意，如已
      於保險單指定受益人，即應理賠，為保險業汽車保險之慣
      例，尚非無據。上訴人於系爭契約訂立時，既已知悉高郭
      桂枝係以分期付款方式買受系爭汽車，仍收受其給付之保
      險費，且以『指定受益人』代替出具同意書。倘於系爭汽
      車失竊後，任以其為附條件買賣買受者為由，而謂係不保
      項目拒絕理賠，顯非事理之平，自不足採。」即保險公司
      於保險單指定以分期付款方式買受自用小客車之人為受益
      人，可認保險公司所承保附條件買賣汽車之竊盜損失險，
      有書面同意加保附條件買賣存續期間所發生之毀損滅失，
      並不須在保險單明確載明同意加保附條件買賣存續期間所
      發生之毀損滅失。是本件上訴人以書面同意加保系爭小客
      車在租賃存續期間所發生之毀損滅失，該書面同意加保應
      無一定之格式或文字之表彰。保險之主管機關行政院金融
      監督管理委員會保險局95年6月8日保局二字第0950206093
      0號函亦認：有關汽車竊盜損失保險第2條第2項約定「因
      下列事項所致被保險人汽車之毀損滅失，非經本公司書面
      同意加保者外，本公司不負賠償之責。」其中所謂「書面
      同意加保者」，尚無一定之格式或文字表彰，宜以探究當
      事人真意或可得確定之內容判斷。按汽車保險共同條款第
      1條契約之構成及解釋「本保險契約之條款、批註或批單
      以及有關之要保書與其他約定文件，均係本保險契約之構
      成部分。前項構成本保險契約之各種文件若有疑義時，以
      作有利於被保險人之解釋為原則。」（見本院卷第68頁）
      ，被上訴人抗辯所謂「書面同意加保」，必須以文字在書
      面上表明同意加保，以明契約責任，若未載明依汽車竊盜
      損失保險條款第2條第2項不保事項之規定同意加保，即應
      認系爭小客車在租賃存續期間所發生之毀損滅失，屬於不
      保事項，要無可採。
    3.系爭小客車為全台通公司所有，出租予豐饌公司使用，其
      租賃期間依雙方所訂之租賃契約係自93年5月7日起至96年
      5月6日止（見原審卷第34頁），全台通公司就系爭小客車
      向上訴人投保93年5月7日起至94年5月7日止之竊盜損失險
      ，該保險期間係在上開租賃期間之內，全台通公司自係就
      系爭小客車出租予豐饌公司使用，在租賃存續期間所發生
      之毀損滅失向上訴人投保竊盜損失險，此乃全台通公司在
      汽車保險要保書上記載系爭小客車之使用人豐饌公司之原
      因，證人戊○○證稱：「（為什麼車子使用人寫豐饌公司
      ？）車子出租給豐饌公司，如果豐饌公司發生保險事故，
      保險公司要理賠。」、「當初你們有沒有跟保險公司說這
      部車已經出租給豐饌公司？）有」等語（見本院卷第46頁
      ），全台通公司於向上訴人投保系爭小客車之竊盜損失險
      時，已明白告知上訴人系爭小客車已經出租給豐饌公司使
      用，上訴人當然知悉全台通公司所投保者即係租賃存續期
      間所發生之毀損滅失，應經上訴人書面同意加保始屬其承
      保範圍，上訴人若不同意承保系爭小客車在租賃存續期間
      所發生之毀損滅失，自會拒絕全台通公司有關竊盜損失險
      之要約聲請，上訴人同意全台通公司要約之聲請，自係同
      意承保系爭小客車在租賃存續期間所發生之毀損滅失，上
      訴人同意承保系爭小客車在租賃存續期間所發生之毀損滅
      失，乃會在汽車保險單上載明系爭小客車之使用人為豐饌
      公司，上訴人所承保者係系爭小客車出租給豐饌公司之期
      間所發生之毀損滅失，否則上訴人在汽車保險單載明使用
      人豐饌公司何用，上訴人在汽車保險單之書面載明使用人
      豐饌公司，核發保險單予全台通公司，自應認上訴人已書
      面同意加保系爭小客車在租賃存續期間所發生之毀損滅失
      。此外證人戊○○證稱：「（根據保險條款，車子出租期
      間發生失竊，除了有書面加保外，保險公司不予理賠？）
      我們雙方有協議租賃給豐饌公司，如果發生事故，保險公
      司要理賠。使用人寫豐饌公司，就是加保的書面協議。」
      （見本院卷第46頁）。本件上訴人於汽車保險單上載明系
      爭小客車之使用人為豐饌公司，應認上訴人已以書面同意
      加保系爭小客車在租賃存續期間所發生之毀損滅失，在保
      險契約之當事人即上訴人與全台通公司間亦無爭議，如此
      解釋始能保障被保險人全台通公司之權益，符合保險法第
      54條第2項規定之立法意旨。
    4.上訴人所承保系爭小客車之竊盜損失險，本就是承保系爭
      小客車在出租給豐饌公司使用之租賃存續期間所發生之毀
      損滅失，而汽車竊盜損失保險條款第1條承保範圍係規定
      被保險汽車因遭受偷竊、搶奪、強盜所致之毀損滅失，本
      公司對被保險人負賠償之責任，第2條第2項第2款不保事
      項即被保險汽車在租賃存續期間所發生之毀損滅失，原包
      括在第1條所定之被保險汽車因遭受偷竊、搶奪、強盜所
      致之毀損滅失之範圍內，該不保事項僅係將被保險汽車在
      租賃存續期間所發生之毀損滅失予以除外，現上訴人同意
      加保系爭小客車在租賃期間所發生之毀損滅失，其所承保
      之竊盜損失險仍係汽車竊盜損失保險條款第1條之範圍，
      即系爭小客車在租賃存續期間因遭受偷竊、搶奪、強盜所
      致之毀損滅失，故上訴人於汽車保險單載明系爭小客車之
      使用人為豐饌公司以加保系爭小客車在租賃存續期間所發
      生之毀損滅失，承保範圍記載「依本險條款第1條」即為
      已足，該承保範圍所載「依本險條款第1條」並不能代表
      上訴人未同意加保系爭小客車在租賃存續期間所發生之毀
      損滅失，自無須重復於汽車保險單再加註承保「依本險條
      款第2條第2項第1款」之不保事項。再系爭小客車係全台
      通公司出租給豐饌公司使用，屬租賃小客車，為汽車保險
      費率規章所稱之營業用汽車，而上訴人核發予全台通公司
      之汽車保險單係自用汽車保險單，投保車輛種類載明自用
      小客車，但長期租賃小客車可以自用小客車費率承保，業
      經財政部83年6月15日台財保字第831488425號函同意（見
      本院卷第53頁），本件之汽車保險係自用汽車保險單，及
      投保車輛種類載明自用小客車，應僅是上訴人承保系爭小
      客車之竊盜損失險欲適用自用小客車之費率而已，而非不
      保系爭小客車在租賃存續期間所發生之毀損滅失。被上訴
      人以汽車保險單未載加保依本險條款第2條第2項第1款之
      不保事項，及載明係自用汽車保險單，抗辯上訴人未同意
      加保系爭小客車在租賃存續期間所發生之毀損滅失，應無
      足取。
  (三)甲○○委託被上訴人清洗系爭小客車，雙方所成立之法律關
    係為何？
    本件上訴人係代位全台通公司請求被上訴人賠償損害，所應
    審究者乃全台通公司對於被上訴人有無損害賠償請求權，甲
    ○○委託被上訴人清洗系爭小客車，雙方所成立之法律關係
    為何？尚與全台通公司對於被上訴人有無損害賠償請求權無
    關，此部分兩造之爭執並不影響判決之結果，故不予論斷。
  (四)被上訴人於洗完車，有無義務保管系爭小客車至下午6時？
    1.甲○○將系爭小客車委由被上訴人清洗，係連同汽車鑰匙
      交予被上訴人，被上訴人已取得系爭小客車之占有，而該
      汽車鑰匙係屬晶片鑰匙，晶片裡面有密碼，如果沒有鑰匙
      ，要花費很多時間才能破解密碼，進而偷走車子，或將整
      部車子吊走，業經證人甲○○證述屬實（見本院卷第30
      頁背面），被上訴人即應妥善保管該汽車鑰匙防止系爭小
      客車之被竊。又車主將其自用小客車交由被上訴人清洗，
      車主並非必須留在現場等候，另有要事亦可離開，待被上
      訴人清洗完畢後再返回取車。本件甲○○向來委由被上訴
      人清洗系爭小客車，均係先返家，於約1小時後再返回洗
      車場取車，94年3月10日下午4時許甲○○委由被上訴人清
      洗系爭小客車，亦係循往例離開洗車場，復經證人甲○○
      證述綦詳（見原審卷第55頁），被上訴人既持有汽車鑰匙
      並占有系爭小客車，於洗完車等候甲○○前來取車，將系
      爭小客車連同汽車鑰匙交還甲○○，是被上訴人於甲○○
      前來取車之前，即有保管系爭小客車及汽車鑰匙之義務，
      被上訴人之保管系爭小客車及汽車鑰匙應係被上訴人洗車
      之附隨義務，不能由被上訴人自行予以免除。
    2.被上訴人於警訊時自承有告知甲○○其美耐洗車場係於下
      午6時關店，甲○○應於下午6時前至洗車場取車等情（警
      訊筆錄見原審卷第24頁），證人甲○○亦證稱其有詢問被
      上訴人洗車場幾點打烊，被上訴人答稱大概下午6點，其
      應會於打烊前取車等語（見本院卷第30頁背面，甲○○於
      當天忘記取車），被上訴人既同意甲○○離開洗車場，於
      當天下午6時其洗車場關店之前再來取車，被上訴人即有
      承諾保管系爭小客車至當天下午6時其洗車場關店之前，
      被上訴人既有該承諾，自不得以其汽車場之牌告營業時間
      至下午5時30分，及本場僅服務汽車美容，車輛請車主自
      行保管，而主張免責，況該牌告內容，甲○○均表示不知
      情，甲○○並稱被上訴人並未告知其洗車場不負責保管車
      子，該牌告內容自不成為被上訴人與甲○○洗車契約之一
      部分，被上訴人即不得主張其不負責保管系爭小客車。
    3.被上訴人之負責保管系爭小客車，因其洗車場並無停車場
      管理設備及門禁管制設備，是被上訴人將系爭小客車停放
      在其洗車場行人道上，為被上訴人視線之所及，此部分被
      上訴人之所為並無不當。被上訴人並無義務將系爭小客車
      停放在他人停車場，被上訴人以其若須負責保管系爭小客
      車之責，應將系爭小客車開往他人停車場停放，支付數百
      元之停車費，與其清洗系爭小客車僅收取300元洗車費用
      ，顯不相當，主張其不必負保管系爭小客車之責，自屬無
      據。
    4.被上訴人持有系爭小客車之汽車鑰匙，該汽車鑰匙於系爭
      小客車失竊時亦不見，被上訴人於甲○○前來取車時並未
      交還甲○○，此為被上訴人所承認之事實，並經證人甲○
      ○證述屬實（見本院卷第29頁背面、第30頁背面），又系
      爭小客車係在被上訴人清洗訴外人乙○○之自用小客車時
      ，瞬間即被竊走，復經乙○○證述明確（見本院卷第31頁
      背面），參以系爭小客車之汽車鑰匙係晶片鑰匙，若未使
      用該汽車鑰匙，並無法迅速開啟系爭小客車，將系爭小客
      車竊走，足見竊賊竊走系爭小客車應係使用該汽車鑰匙，
      被上訴人即有可能於停放系爭小客車疏未將汽車鑰匙拔起
      ，縱如被上訴人所述，其係將汽車鑰匙放置在櫃抽屜內
      ，竊賊亦應是先竊得汽車鑰匙，再以汽車鑰匙開啟系爭小
      客車，而被上訴人之櫃係在門口，被上訴人無法確定櫃
      抽屜有無上鎖（見本院卷第45頁），被上訴人讓竊賊輕
      易拿走汽車鑰匙，進而以汽車鑰匙竊走系爭小客車，被上
      訴人保管系爭小客車應有疏失，被上訴人未妥善保管汽車
      鑰匙，以致系爭小客車失竊，自有可歸責之事由。
  (五)被上訴人就系爭小客車之失竊，是否應負民法第495條第1項
    、第508條第1項定作人責任，及第607條場所主人之責任？
    被上訴人就系爭小客車之失竊，是否應負民法第495條第1項
    、第508條第1項定作人責任，及第607條場所主人之責任？
    係被上訴人應否對甲○○負損害賠償之問題，尚與全台通公
    司無關，此部分兩造之爭執並不影響本判決之結果，故不予
    論斷。
  (六)被上訴人就系爭小客車之失竊，是否應對全台通公司負消費
    者保護法第7條之賠償責任？
    1.按提供服務之企業經營者，應確保其提供之服務，符合當
      時科技或事業水準可合理期待之安全性，企業經營者違反
      該規定，致生損害於消費者或第三人時，應負連帶賠償責
      任；但企業經營者能證明其無過失者，法院得減輕其賠償
      責任，消費者保護法第7條第1項、第3項分別定有明文。
      又所謂企業經營者，依同法第2項第2款所定，係指以設計
      、生產、營運、輸入、經銷商品或提供服務為營業者而言
      。
    2.被上訴人經營美耐汽車場，為客戶提供清洗車輛之服務，
      被上訴人以提供洗車服務為營業，自屬消費者保護法所定
      之企業經營者，被上訴人以其非法人機構，僅係個人設攤
      洗車，否認其係企業經營者，要無可採。甲○○將系爭小
      客車委由被上訴人清洗，接受被上訴人所提供之洗車服務
      ，甲○○即為消費者，其因被上訴人洗車服務與被上訴人
      所發生之法律關係，自屬消費關係，甲○○就系爭小客車
      之清洗與被上訴人有發生消費關係，應堪認定。至被上訴
      人所提供之洗車服務應包括於洗完車保管系爭小客車在內
      ，被上訴人就其保管系爭小客車雖未另外收費，亦應認該
      部分之服務費用隱藏在被上訴人之洗車費用內，被上訴人
      抗辯其所提供之服務僅限於洗車，不包括保管系爭小客車
      ，應無可採。甲○○與被上訴人間既有消費關係存在，若
      因被上訴人所提供之服務，有安全之危險，致系爭小客車
      之所有人全台通公司受有損害，全台通公司自得依消費者
      保護法第7條之規定請求被上訴人賠償損害。本件甲○○
      將系爭小客車連同汽車鑰匙交予被上訴人保管，被上訴人
      未妥善保管汽車鑰匙，以致竊賊輕易取得汽車鑰匙，進而
      將系爭小客車竊走，被上訴人所提供之服務即不符合洗車
      場專業水準可合理期待之安全性，被上訴人就全台通公司
      因系爭小客車之失竊所受損害，自應負賠償之責。
    3.被上訴人所提供之服務有安全上之疏失，被上訴人並非無
      過失，本院自無從依消費者保護法第7條第3項但書之規定
      減輕其賠償責任。又甲○○雖未於94年3月10日下午6時前
      至洗車場取車，但甲○○僅需於當天下午6時汽車場關店
      之前取車即可，而系爭小客車於當天下午6時之前已因被
      上訴人疏未妥善保管汽車鑰匙而失竊，故甲○○就系爭小
      客車之失竊並無責任可言，被上訴人主張本件有過失相抵
      之適用，亦無足取。
  (七)上訴人可否因豐饌公司違反與全台通公司所訂之租賃契約，
    將系爭小客車交由甲○○使用，而不負保險人之賠償責任？
    1.依豐饌公司與全台通公司所簽訂車輛租賃契約書第3條第5
      項之約定，豐饌公司在租賃期間內不得允許第三人占有使
      用系爭小客車，豐饌公司將系爭小客車交由其負責人石超
      之同居人甲○○使用，豐饌公司顯有違反該車輛租賃契約
      之約定。
    2.上訴人並非系爭小客車租賃契約之當事人，上訴人自無從
      對豐饌公司主張違約之責任，而系爭小客車之租賃契約非
      屬系爭保險契約之一部分，系爭保險契約又未約定系爭小
      客車於承租人違約使用時，保險人不負賠償之責任，上訴
      人自無從以豐饌公司違約使用系爭小客車而不負保險人之
      賠償責任。
  (八)上訴人可否依保險法第53條之規定向被上訴人代位求償？
    1.保險法第53條第1項規定：被保險人因保險人應負保險責
      任之發生，而對第三人有損失賠償請求權者，保險人得於
      給付賠償金額後，代位行使被保險人對於第三天之請求權
      ；但其所請求之數額，以不逾賠償金額為限。又保險法第
      53條第1項規定之保險人代位權，其行使之對象，不以侵
      權行為之第三人為限，苟被保險人因保險人應負保險責任
      之損失發生，而對於第三人有損失賠償請求權者，保險人
      即得於給付賠償金額後，代位行使被保險人對於第三人之
      請求權（參照最高法院76年台上字第1493號判例）。另損
      害賠償祇應填補被害人實際損害，保險人代位被害人請求
      損害賠償時，依保險法第53條第1項規定，如其損害額超
      過或等於保險人已給付之賠償金額，固得就其賠償之範圍
      代為請求賠償，如其損害額小於保險人已給付之賠償金額
      ，則保險人所得代位請求者，應祗以該損害額為限（參照
      最高法院65年台上字第2908號判例）。本件上訴人已於保
      險事故發生之後，依系爭保險契約給付全台通公司賠償金
      額3,072,000元，而全台通公司系爭小客車之失竊即上訴
      人應負保險責任之損失發生，依消費者保護法第7條之規
      定對被上訴人有損失賠償請求權存在，上訴人自得在其給
      付之賠償金額範圍內，以全台通公司實際因系爭小客車失
      竊所受損害為限，代位全台通公司請求被上訴人賠償損害
      ，被上訴人認為上訴人依保險法第53條規定代位求償之對
      象應為甲○○而非被上訴人，上訴人向被上訴人求償，於
      法不合云云，要屬無據。
   2.上訴人於系爭小客車失竊後，所賠償全台通公司之3,072,0
     00元，係包括車輛失竊損失2,342,340元，代車費用30,000
     元，折舊費用699,600元，其中代車費用30,000元，上訴人
     係賠償全台通公司因系爭小客車失竊，無車使用須搭乘計
     程車等交通工具之代替系爭小客車費用，此部分因全台通
     公司已將系爭小客車出租給豐饌公司使用，全台通公司本
     不得使用系爭小客車，自無因系爭小客車之失竊而受有不
     得使用系爭小客車之代車費用損害，全台通公司即無法請
     求被上訴人賠償此部分之代車費用；又自用小客車自出廠
     後即會產生折舊，此乃自然現象，系爭小客車於全台通公
     司出租給豐饌公司使用10個月多後失竊（93年5月7日至94
     年3 月10日），系爭小客車於失竊當時自無全台通公司於
     93年5 月5日以3,380,000元購買之價值（見附於原審卷第
     10頁之統一發票），全台通公司失竊系爭小客車自應扣除
     該車折舊之費用始為其實際所受之損害，上訴人所給付全
     台通公司之折舊費用699, 660元，全台通公司自不得請求
     被上訴人賠償，上訴人自無從代位全台通公司請求被上訴
     人賠償代車費用30,000元及折舊費用699,600元。
   3.上訴人賠償全台通公司系爭小客車失竊之損害2,342,340元，
     此部分上訴人係以系爭小客車購買之價格3,380,000乘以百分
     之90（百分之10為全台通公司自負額）再乘以百分之77（
     賠償率）為準。惟系爭小客車於94年3月10日失竊當時之價
     格，應以系爭小客車購買之價格3,380,000元，扣除使用10
     個月多之折舊費用為據，而系爭小客車之折舊費用應依行
     政院所頒之固定資產耐用年數表及固定資產折舊率表之規
     定，耐用年數為5年，以定率遞減法計算每年折舊千分之
     369，再依營利事業所得稅查核準則第95條第6項：「固定
     資產提列折舊採用平均法或定率遞減法者，以一年為計算
     單位；其使用期間未滿一年者，按實際使用之月數相當於
     全年之比例計算之；不滿一月者，以月計。」之規定，就
     系爭小客車使用10個月多以11個月計算，其折舊費用為
     1,143,285元（3,380,000×0.369×11/12＝1,143, 285）
     ，則系爭小客車於失竊當時之價值為2,236,715元（3,38
     0,000-1,143,285＝2,236,715）。被上訴人所應賠償全台
     通公司系爭小客車失竊之損害金額即為2,236,715元，上訴
     人所得代位全台通公司請求被上訴人賠償之金額亦應以
     2,236,715元為限。
六、綜上所述，上訴人於依系爭保險契約之約定，給付全台通公
    司賠償金額後，依保險法第53條第1項及消費者保險法第7條
    第3項之規定，代位全台通公司請求被上訴人給付2,236,715
    元，及自起訴狀繕本送達翌日（即94年8月12日）起算之法
    定遲延利息，並無不合，應予准許；上訴人其餘請求，則屬
    無據。原審為上訴人敗訴之判決，駁回上訴人全部請求，上
    訴意旨指摘原判決不當，求予廢棄改判，就上開應准許之部
    分，原審未予詳察，遽駁回上訴人之請求，應有未洽，此部
    分之上訴為有理由，原判決此部分應予廢棄，爰由本院改判
    如主文第2項所示；至上開不應准許之部分，原審以上訴人
    與全台通公司間無保險契約存在，且無上訴人應負保險責任
    之損失發生為由，駁回上訴人之請求，理由雖有不當，但結
    論尚屬正確，此部分仍應認上訴人之上訴為無理由，應予駁
    回。又本判決所命之給付，兩造均陳明願供擔保聲請宣告假
    執行或免為假執行，經核均無不合，爰分別酌定相當之擔保
    金額予以宣告。
七、據上論結，本件上訴為一部有理由，一部無理由，依民事訴
    訟法第449條第2項、第1項、第450條、第79條、第463條、
    第390條第2項、第392條，判決如主文。
中    華    民    國    95    年    8     月    8     日
                     民事第四庭審判長法  官  黃斐君
                                     法  官  張浴美
                                     法  官  陳蘇宗
以上正本係照原本作成。
被上訴人得上訴。
如對本判決上訴，須於收受判決送達後二十日內向本院提出上訴
書狀，其未表明上訴理由者，應於提出上訴後二十日內向本院提
出上訴理由書 (須按他造人數附具繕本)。
上訴時應提出委任律師為訴訟代理人之委任狀。具有民事訴訟法
第四百六十六條之一第一項但書或第二項之情形為訴訟代理人者
，另應附具律師及格證書及釋明委任人與受任人有該條項所定關
係之釋明文書影本。
                                      書記官  吳麗慧
中    華    民    國    95    年    8    月    15    日
                                                     Ｂ


司法院資訊處製作；財團法人民間司法改革基金會備份。
